臺灣彰化地方法院刑事判決
110年度訴字第1076號
公  訴  人  臺灣彰化地方檢察署檢察官
被      告  闕梓修

                    住新北市○○區○○路000巷0弄00號0樓現另案於法務部矯正署彰化監獄彰化分監執行                    
選任辯護人  李易哲律師
上列被告因加重詐欺等案件，經檢察官提起公訴（110年度偵字
第12439號），被告於準備程序進行中就被訴事實為有罪之陳述
，經本院合議庭裁定改由受命法官獨任以簡式程序審理，判決如
下： 
    主  文
闕梓修犯三人以上共同詐欺取財罪，累犯，處有期徒刑壹年參月
。
　  犯罪事實
一、闕梓修與「吳孟軒」及其等所屬詐欺集團成年成員間，共同
    基於意圖為自己不法所有之三人以上共同詐欺取財、以不正
    方法由自動付款設備取得他人之財物、隱匿詐欺所得去向之
    一般洗錢犯意聯絡，先由該詐騙集團之不詳成年成員於民國
    110年7月31日10時30分許起，陸續撥打電話給詹弘義，假冒
    係中華電信客服、士林分局報案中心陳文正警員、士林地檢
    署張清雲檢察官，並向詹弘義佯稱其積欠新臺幣（下同）38
    ,600元電話費，且遭冒名申辦中國信託銀行帳戶，該帳戶內
    有款項疑似做為毒品案洗錢之用，需配合調查，需提供個人
    帳戶存摺及金融卡，以便警方代理開庭云云，致詹弘義陷於
    錯誤，於110年8月2日14時許，依指示將其臺灣銀行帳號000
    -000000000000號帳戶（下稱臺灣銀行帳戶）、中華郵政帳
    號000-00000000000000號帳戶（下稱郵局帳戶）、永靖農會
    帳號000-00000000000000號帳戶（下稱永靖農會帳戶）之存
    摺、金融卡及密碼，放在其彰化縣永靖住處（地址詳卷）大
    門口後，闕梓修所即依上手指示取走該等物品，並依指示依
    序於附表所示時間，至附表所示地點，接續將各該金融卡插
    入自動櫃員機並輸入密碼，以此不正方法使自動櫃員機辨識
    系統對於真正持卡人之判別陷於錯誤，誤判其係有權提款之
    人，而提領附表所示各該款項得手，再將領得款項合計新臺
    幣（下同）19萬元及前揭存摺、金融卡交與其他詐騙集團成
    員，以此方法製造金流斷點，隱匿詐欺犯罪所得之去向及所
    在，闕梓修依約定可獲得所提領款項金額4%之報酬。
二、案經詹弘義訴由彰化縣警察局員林分局報告臺灣彰化地方檢
    察署檢察官偵查起訴。
　　理  由
一、審理範圍
  ㈠檢察官之起訴書依法應記載被告之犯罪事實及所犯法條，但
    如其記載不明確或有疑義，事關法院審判之範圍及被告防禦
    權之行使，法院自應經由「訊問」或「闡明」之方式，使之
    明確，此觀刑事訴訟法第273條第1項第1款規定，法院得於
    第一次審判期日前，傳喚被告或其代理人，並通知檢察官、
    辯護人、輔佐人到庭，行準備程序，為「起訴效力所及之範
    圍與有無變更檢察官所引應適用法條之情形」之處理，及該
    法條第1項第1款立法理由之說明甚明。本案起訴書之犯罪事
    實與所犯法條欄，就被告闕梓修參與犯罪組織部分之記載未
    盡相符，此部分起訴範圍究竟為何，容有疑義，嗣經蒞庭檢
    察官當庭確認犯罪事實欄所載參與犯罪組織部分，僅為被告
    為本案犯行背景之描述，並非本案起訴範圍（見本院卷第21
    9頁）。
　㈡且按行為人於參與詐欺犯罪組織之行為繼續中，先後多次為
    加重詐欺之行為，因參與犯罪組織罪為繼續犯，犯罪一直繼
    續進行，直至犯罪組織解散，或其脫離犯罪組織時，其犯行
    始行終結。故該參與犯罪組織與其後之多次加重詐欺之行為
    皆有所重合，然因行為人僅為一參與犯罪組織行為，侵害一
    社會法益，屬單純一罪，應僅就「該案中」與參與犯罪組織
    罪時間較為密切之首次加重詐欺犯行，論以參與犯罪組織罪
    及加重詐欺罪之想像競合犯，其他之加重詐欺犯行，祗需單
    獨論罪科刑即可，無需再另論以參與犯罪組織罪，以避免重
    複評價。是行為人參與同一詐欺集團之多次加重詐欺行為，
    因部分犯行發覺在後或偵查階段之先後不同，肇致起訴後分
    由不同之法官審理，為使法院審理範圍明確、便於事實認定
    ，應以數案中「最先繫屬於法院之案件」為準，以「該案中
    」之「首次」加重詐欺犯行與參與犯罪組織罪論以想像競合
    。縱該首次犯行非屬事實上之首次，亦因參與犯罪組織之繼
    續行為，已為該案中之首次犯行所包攝，該參與犯罪組織行
    為之評價已獲滿足，自不再重複於他次詐欺犯行中再次論罪
    ，俾免於過度評價及悖於一事不再理原則。至「另案」起訴
    之他次加重詐欺犯行，縱屬事實上之首次犯行，仍需單獨論
    以加重詐欺罪，以彰顯刑法對不同被害人財產保護之完整性
    ，避免評價不足（最高法院109年度台上字第3945號判決意
    旨參照）。經查：被告前因參與詐欺集團而於110年8月18日
    為加重詐欺取財、一般洗錢犯行，因而涉犯刑法第339條之4
    第1項第1、2款三人以上共同冒用公務員名義詐欺取財、洗
    錢防制法第14條第1項一般洗錢等罪嫌，業經臺灣臺北地方
    檢察署檢察官以110年度偵字第24748號提起公訴，並於110
    年10月7日繫屬於臺灣臺北地方法院（下稱前案），此有該
    案件起訴書、臺灣高等法院被告前案紀錄表在卷可稽（見12
    439號卷第94至96頁、本院卷第61頁），且被告於本案所參
    與詐騙集團與前案所參與之集團係同一個，此亦據被告於本
    院審理時供述在卷（見本院卷第219頁），另觀之被告於前
    案、本案之犯罪時間接近，犯罪模式、犯罪情節亦相似，且
    無證據證明其參與不同之詐欺集團，可認被告本案所參與之
    詐欺集團與前案所參與者應為同一。而本案係於110年12月9
    日繫屬本院，有臺灣彰化地方檢察署110年12月9日函上本院
    收文戳章可佐（見本院卷第7頁），足認前案繫屬在先，本
    案繫屬在後，依前揭說明，本案並非被告加入該詐欺集團後
    ，「最先繫屬於法院之案件」，本院自不應擴張本案被告所
    犯加重詐欺取財犯行而另論以參與犯罪組織罪，合先敘明。
    　
二、本件被告所涉犯者，非死刑、無期徒刑、最輕本刑為3年以
    上有期徒刑之罪或高等法院管轄第一審案件。本院行準備程
    序中，被告就被訴事實為有罪之陳述，經告知簡式審判程序
    之旨，並聽取檢察官及被告、辯護人之意見後，本院依刑事
    訴訟法第273條之1第1項裁定由受命法官獨任進行簡式審判
    程序，合先敘明。
三、認定犯罪事實之證據及理由
  ㈠上揭犯罪事實，業據被告於警詢、偵訊及本院準備程序、審
    理時坦承不諱（見12439號卷第16至18、78至81頁、本院卷
    第154至156、202、216至217頁），並經證人即告訴人詹弘
    義（見12439號卷第19至20頁反面）、證人林志鴻（見12439
    號卷第21至24頁）、林振東（見12439號卷第27至31）於警
    詢中證述明確，且有卷附指認犯罪嫌疑人紀錄表（見12439
    號卷第25至26、32至33頁）、車輛詳細資料報表（見12439
    號偵卷第36、39頁）、監視錄影畫面翻拍照片（見12439號
    偵卷第42頁及反面、第52至54頁、第56頁）、路線圖、現場
    照片（見12439號偵卷第44、45頁）、郵政存簿儲金簿影本
    （見12439號偵卷第50至51頁）、蒐證照片（見12439號偵卷
    第55頁）、內政部警政署反詐騙諮詢專線紀錄表、彰化縣警
    察局員林分局永靖分駐所受理各類案件紀錄表（見12439號
    偵卷第58至59頁）可憑，另就被告各次提領款項之事實，亦
    有附表證據欄所載證據可證，足認被告上開任意性自白與事
    實相符，堪以採信。　　
　㈡洗錢防制法業於105年12月28日修正公布，並於106年6月28日
    生效施行（下稱新法）。修正前該法（下稱舊法）第1條揭
    櫫之立法目的為「防制洗錢，追查重大犯罪」，而本次修法
    後修正為「為防制洗錢，打擊犯罪，健全防制洗錢體系，穩
    定金融秩序，促進金流之透明，強化國際合作」，其立法目
    的及保護法益，已自單純國家對重大（特定）犯罪之追訴及
    處罰，擴增至防制洗錢體系之健全、金融秩序之穩定及透明
    金流軌跡之建置。至於洗錢犯罪本質在於影響合法資本市場
    並阻撓偵查，且洗錢之行為包含處置（即將犯罪所得直接予
    以處理）、多層化（即為使偵查機關難以追查金流狀況，以
    迂迴層轉、化整為零之多層化包裝方式，掩飾或隱匿特定犯
    罪所得）及整合（即收受、持有或使用他人犯罪所得，使該
    犯罪所得披上合法之外衣，回歸正常金融體系）等各階段行
    為，其模式不祗一端，故為澈底打擊洗錢犯罪，新法乃參照
    相關國際標準建議及公約之洗錢行為定義，將洗錢行為之處
    置、多層化及整合等各階段，全部納為洗錢行為，而於新法
    第2條規定：「本法所稱洗錢，指下列行為：一、意圖掩飾
    或隱匿特定犯罪所得來源，或使他人逃避刑事追訴，而移轉
    或變更特定犯罪所得。二、掩飾或隱匿特定犯罪所得之本質
    、來源、去向、所在、所有權、處分權或其他權益者。三、
    收受、持有或使用他人之特定犯罪所得。」以求與國際規範
    接軌。從而，行為人對於特定犯罪所得，基於洗錢之犯意，
    參與整體洗錢過程中任一環節之處置、分層化或整合行為，
    致生新法所保護法益之危險者，即應屬新法所欲禁絕之洗錢
    行為，至該行為是否已使特定犯罪所得轉換成合法來源之財
    產，則非所問。而上開第1款之洗錢行為，祗以有掩飾或隱
    匿特定犯罪所得來源之意圖，與「移轉」或「變更」特定犯
    罪所得之行為，即為已足，不以有掩飾或隱匿特定犯罪所得
    來源之行為為必要。所稱「移轉特定犯罪所得」，係指將刑
    事不法所得移轉予他人，以達成隱匿效果而言；所謂「變更
    特定犯罪所得」，乃指將刑事不法所得之原有法律或事實上
    存在狀態予以變更而達成隱匿效果。至所意圖隱匿者究為自
    己、共同正犯或他人之特定犯罪所得來源，皆非所問。又上
    述第2款之洗錢類型，固多以迂迴曲折之方式輾轉為之，但
    不以透過多層之交易活動為限，且掩飾或隱匿之管道是否為
    共同正犯或其他第三人，亦可不問。蓋行為人如意圖掩飾或
    隱匿特定犯罪所得來源，而將特定犯罪所得直接消費處分，
    或移轉交予其他共同正犯予以隱匿，甚或交由共同正犯以虛
    假交易外觀掩飾不法金流移動，依新法規定，皆已侵害新法
    之保護法益，係屬新法第2條第1或2款之洗錢行為，尚難單
    純以不罰之犯罪後處分贓物行為視之（最高法院110年度台
    上字第5101、1667、1423號判決意旨參照）。查被告坦承涉
    有洗錢防制法之犯行，已如前述，被告知悉其所參與之詐欺
    集團為犯罪組織，竟為獲取詐欺分工約定之報酬，加入該詐
    欺集團之運作，依指示領取告訴人遭詐騙而交付之金融卡、
    存摺，再持金融卡提領帳戶內款項，並將所提領款項及金融
    卡、存摺交予其他集團成員，以迂迴層轉之方式，製造金流
    斷點，掩飾詐欺犯罪所得之去向，使偵查機關難以追查金流
    狀況，其主觀意圖係為使該犯罪所得嗣後之流向不明，以達
    成隱匿犯罪所得去向之效果，堪予認定。從而，被告所為同
    時亦該當洗錢防制法第2條第2款、第14條第1項所定一般洗
    錢犯行，應可認定。
　㈢刑法第339條之2第1項之以不正方法由自動付款設備取得他
    人之物罪，其所謂「不正方法」，係指一切不正當之方法而
    言，並不以施用詐術為限，例如以強暴、脅迫、詐欺或侵占
    等方式取得他人之金融提款卡及密碼，再冒充本人由自動付
    款設備取得他人之物，或以偽造他人之提款卡由自動付款設
    備取得他人之物等等，均屬之（最高法院94年度台上字第40
    23號判決意旨參照）。本案被告持詐取之帳戶金融卡，操作
    自動櫃員機，提領告訴人帳戶內之款項，所為自該當前揭規
    定之構成要件，辯護人辯護稱：自動櫃員機不會辨識是否本
    人，只會辨識提款卡沒有問題，所以提款機並沒有陷於錯誤
    的問題，以正常插卡及輸入密碼的方式領款，應該也不會被
    認為該當是以不正方式取財，除非是用偽造的卡片或其他騙
    過自動付款機的方式取款，才是所謂的不正方式等語（見本
    院卷第205頁），尚難憑採。
　㈣詐欺集團成員以假冒係士林分局報案中心陳文正警員、士林
    地檢署張清雲檢察官之手段詐騙告訴人，雖存有刑法第339
    條之4第1項第1款之冒用公務員名義而犯詐欺取財罪之情形
    。然考量詐欺方式本有多樣，被告否認知悉具體對告訴人施
    用詐術之手段態樣（見本院卷第203頁），且其既未實際為
    施用詐術之行為，而僅負責提領詐騙款項，能否以此即認其
    對於所屬詐欺集團成員係以前揭手段行騙有所認識，容有疑
    義，且依本案卷證亦無法證明被告事前參與詐騙手法之謀議
    ，自難遽認其知悉或可得預見其所屬詐欺集團係以前揭方式
    對告訴人施行詐術以詐得財物，故尚不得以刑法第339條之4
    第1項第1款之冒用公務員名義而犯詐欺取財罪相繩，併此敘
    明。
  ㈤綜上，本案事證明確，被告上開犯行，已堪認定，應予依法
    論科。　　
四、論罪科刑及沒收
  ㈠核被告所為，係犯刑法第339條之4第1項第2款之三人以上共
    同犯詐欺取財罪、第339條之2第1項之非法由自動付款設備
    取財罪及洗錢防制法第14條第1項之一般洗錢罪。
  ㈡被告依詐欺集團成員指示，持告訴人之金融帳戶金融卡，依
    序於附表由自動櫃員機提領款項之行為，係於密接時間，以
    相同手法侵害同一法益，客觀上難以分割，應論以接續犯之
    一罪。
  ㈢被告就本案犯行，係以一行為同時觸犯上開數罪名，為想像
    競合犯，應從一重之三人以上共同犯詐欺取財罪處斷。
　㈣被告就本案犯行，與「吳孟軒」及所屬詐欺集團成年成員間
    ，具有相互利用之共同犯意，各自分擔部分犯罪行為，應論
    以共同正犯。
  ㈤按想像競合犯之處斷刑，本質上係「刑之合併」。其所謂從
    一重處斷，乃將想像競合犯組成之評價上數罪，合併為科刑
    一罪，其所對應之刑罰，亦合併其評價上數罪之數法定刑，
    而為一個處斷刑。易言之，想像競合犯侵害數法益者皆成立
    犯罪，論罪時必須輕、重罪併舉論述，同時宣告所犯各罪名
    ，包括各罪有無加重、減免其刑之情形，亦應說明論列，量
    刑時併衡酌輕罪部分量刑事由，評價始為充足，然後依刑法
    第55條前段規定「從一重處斷」，非謂對於其餘各罪可置而
    不論。因此，法院決定處斷刑時，雖以其中最重罪名之法定
    刑，做為裁量之準據，惟於裁量其輕重時，仍應將輕罪合併
    評價在內（最高法院108年度台上字第4405、4408號判決意
    旨參照）。又犯洗錢防制法第14條之罪，在偵查或審判中自
    白者，減輕其刑，洗錢防制法第16條第2項定有明文。查被
    告於偵查、本院審理時自白洗錢犯行，依洗錢防制法第16條
    第2項規定應減輕其刑，然其所犯洗錢罪係屬想像競合犯其
    中之輕罪，就此部分想像競合輕罪得減刑部分，依上開說明
    ，即應於本院依刑法第57條量刑時一併衡酌該部分減輕其刑
    事由，先此說明。
　㈥被告前因酒後駕車之公共危險案件，經臺灣新北地方法院以1
    08年度交簡字第2956號判決判處有期徒刑2月確定，於109年
    3月27日執行完畢等情，業據檢察官主張以卷附刑案資料查
    註紀錄表、臺灣高等法院被告前案紀錄表為證，是被告於有
    期徒刑執行完畢後5年內故意再犯本案有期徒刑以上之罪，
    為累犯，應可認定。審酌檢察官主張：被告構成累犯之前案
    與本案犯罪時間間隔短，依累犯加重最輕本刑，並無過苛之
    情形等語，且被告於前案執行完畢1年餘後即再犯本案，可
    認被告刑罰反應力薄弱，並考量被告犯罪情節，確無應量處
    最低法定刑，否則有違罪刑相當原則及有因無法適用刑法第
    59條酌量減輕其刑之規定，致其人身自由遭受過苛侵害之情
    形，爰依刑法第47條第1項規定，加重其刑。　
　㈦爰以行為人之責任為基礎，審酌被告正值青壯，未循合法途
    徑獲取所需，貪圖不法利益，擔任本案詐欺集團車手之工作
    ，助長詐騙集團財產犯罪之風氣，致告訴人受騙造成財產損
    失，擾亂金融交易往來秩序，告訴人遭詐騙之金額非微，所
    受損害非輕，併考量被告犯後坦承犯行，核與洗錢防制法第
    16條第2項之減刑要件相符，並衡酌被告於詐騙集團中係被
    動受指示提領詐騙款項後轉交上手，尚非主導犯罪之核心角
    色，且兼衡被告自陳係高職肄業學歷，工作是在市場賣東西
    ，未婚，家有父母親之智識、家庭生活狀況等一切情狀，量
    處如主文所示之刑。另關於和解部分，被告於本院審理之末
    雖陳稱：我現金都放在房間衣櫃中，可以詢問我母親林雅玲
    協助處理和解之事等語（見本院卷第220頁），然經電話聯
    繫被告母親，並告以被告所稱上情，其母親回覆稱：被告身
    上沒有錢，他每天生活費都是我給他的，我沒有辦法幫他處
    理和解之事等語，有本院電話洽辦公務紀錄單可佐（見本院
    卷第241頁），併此敘明。
　㈧沒收
　⒈本案尚無積極證據證明被告有因本案犯行獲得約定之報酬，
    即無從宣告沒收其犯罪所得。
　⒉洗錢防制法第18條第1項前段固規定：「犯第14條之罪，其所
    移轉、變更、掩飾、隱匿、收受、取得、持有、使用之財物
    或財產上利益，沒收之。」惟刑法第11條明定：「本法總則
    於其他法律有刑罰、保安處分或沒收之規定者，亦適用之。
    但其他法律有特別規定者，不在此限。」從而除上述洗錢防
    制法第18條第1項前段所定洗錢標的沒收之特別規定外，其
    餘刑法第38條之1第5項、第38條之2第2項等沒收相關規定，
    於本案亦有其適用。本院考量被告係以擔任提款車手之方式
    犯洗錢罪，並非居於犯罪主導地位，被告提領本案詐欺款項
    後上繳給集團上手，對於該等洗錢標的之財產，並無證據顯
    示最終有取得支配占有，是本院認如仍予沒收本案全部洗錢
    標的之財產，顯然過苛，此部分爰依刑法第38條之2第2項之
    規定，不予宣告沒收。
　⒊另未扣案之上開告訴人所交付之存摺、金融卡，雖係被告與
    所屬詐欺集團詐取之物，且供犯本案非法由自動付款設備取
    財犯罪所用之物，惟該等物品均可申請補發，財產價值甚微
    ，且被告已交付上手，並未扣案，本院認此部分沒收欠缺刑
    法上重要性，且為節省沒收程序勞費，依刑法第38條之2第2
    項規定，不予宣告沒收。
據上論斷，依刑事訴訟法第273條之1第1項、第299條第1項前段
，判決如主文。
本案經檢察官何蕙君提起公訴，檢察官鄭安宇到庭執行職務。
中　　華　　民　　國　　111 　年　　8 　　月　　5 　　日
　　　　　　      刑事第三庭　 法　官　蘇品樺
以上正本證明與原本無異。
如不服本判決應於收受判決後20日內向本院提出上訴書狀，並應
敘述具體理由。其未敘述上訴理由者，應於上訴期間屆滿後20日
內向本院補提理由書(均須按他造當事人之人數附繕本)「切勿逕
送上級法院」。
告訴人或被害人對於判決如有不服具備理由請求檢察官上訴者，
其上訴期間之計算係以檢察官收受判決正本之日期為準。
中　　華　　民　　國　　111 　年　　8 　　月　　5 　　日
                               書記官  彭品嘉
附錄本案論罪科刑法條：
中華民國刑法第339條之2
（違法由自動付款設備取得他人之物之處罰）
意圖為自己或第三人不法之所有，以不正方法由自動付款設備取
得他人之物者，處3年以下有期徒刑、拘役或30萬元以下罰金。
以前項方法得財產上不法之利益或使第三人得之者，亦同。
前二項之未遂犯罰之。
中華民國刑法第339條之4
犯第339條詐欺罪而有下列情形之一者，處1年以上7年以下有期
徒刑，得併科1百萬元以下罰金：
一、冒用政府機關或公務員名義犯之。
二、三人以上共同犯之。
三、以廣播電視、電子通訊、網際網路或其他媒體等傳播工具，
    對公眾散布而犯之。
前項之未遂犯罰之。
洗錢防制法第14條
有第二條各款所列洗錢行為者，處7年以下有期徒刑，併科新臺
幣5百萬元以下罰金。
前項之未遂犯罰之。
前二項情形，不得科以超過其特定犯罪所定最重本刑之刑。

附表
編號 提款帳戶 提款交易時間 提款金額（新臺幣） 提款地點 證據 1 臺灣銀行 000000000000號 110年8月2日 14時58分13秒 60,000元 彰化縣○○市○○路00號之臺灣銀行員林分行 存摺存款歷史明細批次查詢（見12439號偵卷第35頁）、監視錄影畫面翻拍照片（見12439號偵卷第43頁）、臺灣銀行綜合存款存摺影本（見12439號偵卷第46至47頁） 2  110年8月2日 15時0分7秒 40,000元   3 永靖鄉農會 00000000000000號 110年8月2日 16時5分許 30,000元 彰化縣○○市○○路000號之員林市農會 永靖鄉農會支票存摺存款對帳單（見12439號偵卷第34頁）、監視錄影畫面翻拍照片（見12439號偵卷第43頁反面）、永靖鄉農會活期性存款存摺影本（見12439號偵卷第48至49頁） 4  110年8月2日 16時5分許 30,000元   5  110年8月2日 16時6分許 30,000元